【裁判字號】    99,交上易,1052
【裁判日期】    990929
【裁判案由】    過失傷害
【裁判全文】
臺灣高等法院臺中分院刑事判決      99年度交上易字第1052號
上  訴  人  臺灣臺中地方法院檢察署檢察官
被      告  乙○○○
選任辯護人  周瑞鎧律師
上列上訴人因被告過失傷害案件，不服臺灣臺中地方法院97年度
交易字第632號中華民國99年5月28日第一審判決（起訴案號：臺
灣臺中地方法院檢察署97年度偵字第10738號），提起上訴，本
院判決如下：
    主  文
上訴駁回。
    事  實
一、乙○○○於民國96年10月26日15時40分前某時，駕駛車牌號
    碼2G-1806號自小客車，沿臺中縣霧峰鄉○○路由北往南方
    向行駛，於同日15時40分許行經臺中縣霧峰鄉○○路573之
    21號前方路段，該路段由功和營造有限公司為進行霧峰鄉○
    ○○道路景觀與人行道改善工程封閉機車優先道，並在機車
    優先道與外側車道之白實線上擺放施工用圓錐筒。適丙○○
    ○騎乘車號SU8-536號輕型機車，以時速28.48至31.49公里
    之速度同向行經前開道路施工地段，見該路段機車優先道已
    遭封閉，遂往左駛入外側車道。乙○○○明知汽車行經道路
    施工路段，不得超車，而依當時天候晴、日間有自然光線、
    柏油路面乾燥、無缺陷、視距良好，並無不能注意之情事，
    竟疏未注意，以時速40至50公里之速度，貿然超越前方同向
    由丙○○○騎乘之車牌號碼SU8-536號機車，不慎以其自小
    客車右後車門撞及丙○○○騎乘之機車左側手把，丙○○○
    因此人、車倒地，受有頭部外傷併蜘蛛膜下腔出血、腦浮腫
    、胸部挫傷併左側第5、6肋骨骨折、顏面骨骨折、牙齒挫傷
    及多處擦傷等傷害。
二、案經丙○○○委由李慶松律師訴請臺中縣警察局霧峰分局報
    請臺灣臺中地方法院檢察署檢察官偵查起訴。
    理  由
一、證據能力之說明：
  (一)按刑事訴訟法第159 條之3 規定：「被告以外之人於審判中
    有下列情形之一，其於檢察事務官、司法警察官或司法警察
    調查中所為之陳述，經證明具有可信之特別情況，且為證明
    犯罪事實之存否所必要者，得為證據：一、死亡者。二、身
    心障礙致記憶喪失或無法陳述者。三、滯留國外或所在不明
    而無法傳喚或傳喚不到者。四、到庭後無正當理由拒絕陳述
    者。」是依該條規定，被告以外之人於檢察事務官、司法警
    察（官）調查時所為審判外陳述，係屬傳聞證據，依同法第
    159條第1項規定，本無證據能力，必因其嗣於審判中有上開
    實際不能到庭，或到庭不能（願）陳述，以接受交互詰問情
    形，而其先前審判外之陳述具備「可信性」及「必要性」2
    要件，始例外得認為有證據能力。又此之「絕對的特別可信
    情況」，係指陳述時之外部客觀情況值得信用保證者而言，
    解釋上可參考外國立法例上構成傳聞例外之規定，如出於當
    場印象之立即陳述（自然之發言）、相信自己即將死亡（即
    臨終前）所為之陳述及違反己身利益之陳述等例為之審酌判
    斷，與同法第159條之2規定之「相對的特別可信情況」，須
    比較審判中與審判外調查時陳述之外部狀況，判斷何者較為
    可信之情形不同，更與供述證據以具備任意性之要件始得為
    證據之情形無涉。再「使用證據之必要性」，乃指就具體個
    案案情及相關證據予以判斷，其主要待證事實之存在或不存
    在，已無從再從同一供述者取得與先前相同之陳述內容，縱
    以其他證據替代，亦無由達到同一目的之情形。凡此概屬構
    成傳聞例外證據能力之要件，係屬於對訴訟法事實之證明，
    雖以自由證明為已足，但仍應由主張該項陳述得為證據之一
    方先為之釋明，再由法院介入為必要之調查，並扼要說明其
    得為證據之理由，始為適法（最高法院99年度台上字第1892
    號判決意旨參照）。被告及其辯護人雖均爭執丙○○○於警
    詢之供述屬審判外陳述，認無證據能力（見原審卷第16、12
    0頁背、本院卷第27頁、43頁背）。檢察官於原審則提出診
    斷證明書以釋明丙○○○現因嚴重退化，已無陳述能力，依
    刑事訴訟法第159之3第2款規定認有證據能力。查：
  1.丙○○○現漸有記憶力減退、智能退化等症狀，且目前不能
    行走、語言表達思緒困難，全賴他人照護，有中山醫學大學
    附設醫院97年10月27日診斷證明書及澄清綜合醫院99年5月
    12日診斷證明書在卷（見原審卷第133、135頁）可稽。嗣於
    原審及本院審理時對所受詢問之問題，諸如年籍資料、車禍
    發生經過等情，無法完全理解，答非所問，已無法陳述本案
    車禍發生過程（見原審卷第116、117頁、本院卷第28至29頁
    ），是丙○○○目前確有身心障礙致無法陳述之情形甚明。
  2.又丙○○○於96年10月26日車禍後至澄清綜合醫院入院治療
    ，於同年12月6日出院，旋於同日再至中山醫學大學附設醫
    院入院接受治療，至97年1月24日出院。嗣於97年3月13日因
    與被告無法達成和解，由其子簡得隆陪同至臺中縣警察局霧
    峰分局霧峰交通隊（下簡稱霧峰交通隊）接受警員劉澤棟製
    作警詢筆錄之事實，業據證人劉澤棟於原審審理時證稱：「
    （丙○○○的97年3月13日調查筆錄，訊問筆錄是否據實記
    載？）是。（該筆錄記載「受訊問人：丙○○○」，此是否
    為丙○○○親自簽名？）是，是丙○○○當場簽名的」等語
    甚詳（見原審卷第119頁），並有澄清綜合醫院及中山醫學
    大學附設醫院診斷證明書在卷（見警卷第38、39頁）。依此
    ，丙○○○於96年10月26日起至97年1月24日持續在澄清綜
    合醫院及中山醫學大學附設醫院住院治療，嗣因無法與被告
    達成和解，始於97年3月13日至霧峰交通隊製作警詢筆錄，
    對被告提出刑事告訴及指訴本案車禍發生經過。是丙○○○
    於97年3月13日警詢時所述，係住院休養後經由其子簡得隆
    陪同接受警詢，身心狀態應能清楚陳述車禍經過，又距離車
    禍之時間較近，對案情仍屬記憶清晰、鮮明，亦無陳述不明
    確之情形，未因其未於車禍發生後立即製作筆錄而遺忘關鍵
    案情。綜上，丙○○○於警詢所為陳述，應具有可信之特別
    情況。
  3.此外，本案依公訴人起訴之犯罪嫌疑事實，乃認被告以其所
    駕駛自小客車右後車身與丙○○○騎乘之輕型機車左側手把
    發生擦撞，致使丙○○○人車倒地等語。惟在現場進行道路
    景觀與人行道改善工程之砂石車司機林松祺、胡文金均於警
    詢時表示未目睹車禍發生經過等語（見警卷第12至15、21頁
    ）。是本案除被告及丙○○○之供述外，尚無存在其他足供
    認定本案犯罪事實存否之供述證據。另其他文書證據，諸如
    道路交通事故調查報告表及現場圖、診斷證明書等，均係記
    載車禍發生後之相關現場及丙○○○之傷勢等情，至於車禍
    發生時之情形，已無其他證據替代。故丙○○○於警詢之供
    述亦屬證明犯罪事實之存否所必要甚明。
  4.綜上，丙○○○有身心障礙致無法陳述之情形，惟其於警詢
    時之言詞陳述，具有可信之特別情況，且為證明犯罪事實之
    存否所必要，依刑事訴訟法第159條之3第2款規定，應有證
    據能力。被告及其辯護人雖均爭執丙○○○於警詢時供述之
    證據能力，被告辯護人並認丙○○○於警詢所為證述，前後
    本身即有不符，復與其於附帶民事訴訟程序所提準備書狀所
    載所述不符，暨認告訴人機車並無左後視鏡，如何看到對方
    從後方而來等情，而認不具備可信性云云（見本院卷第49、
    50頁），惟被告辯護人質疑上情應屬丙○○○供述證明力應
    為如何評價之問題，並非無證據能力，其此部分見解顯係將
    證據證明力與證據能力混為一談，自非可採。
  (二)又從事業務之人於業務上或通常業務過程所須製作之紀錄文
    書、證明文書，除顯有不可信之情況外，依刑事訴訟法第15
    9條之4第2款之規定，得為證據。卷附之丙○○○診斷證明
    書，應屬從事醫療業務之人於業務上或通常業務過程所須製
    作之證明文書，依前揭規定，原則上自具有證據能力。
  (三)臺灣省臺中縣區車輛行車事故鑑定委員會鑑定意見書、逢甲
    大學車輛事故鑑定研究中心行車事故鑑定報告書，各係經檢
    察官及法院依刑事訴訟法第208條第1項規定囑託鑑定所為之
    意見陳述，屬刑事訴訟法第159條第1項規定之傳聞證據例外
    情形，自有證據能力。被告辯護人泛言無證據能力（見本院
    卷第27頁背、44頁）云云，為無可採，至其證據證明力如何
    ，核屬另事，不容混淆。
  (四)警方所拍攝之車禍照片（見偵卷第8至16頁），係依機器之
    功能，攝錄實物形貌而形成之圖像，乃係以科學、機械之方
    式，對於當時狀況所為忠實且正確之紀錄，無人為造假摻雜
    主觀判斷之情，並非人類意思表達之言詞或書面陳述，不含
    供述要素，且係為保全拍攝當時該物品或現象所呈現之情景
    ，於證據方法而言，具有與該物品或現象相同之效用，乃屬
    物證之一種，性質上應屬於非供述證據，無傳聞法則之適用
    ，當不在刑事訴訟法第159條第1項規定「被告以外之人於審
    判外之言詞或書面陳述」之範圍內，自無傳聞法則之適用（
    最高法院97年度臺上字第3854號判決、98年度臺上字第2635
    號判決意旨參照）。查上開照片並非實施刑事訴訟程序之公
    務員因違背法定程序而取得，復經本院依法踐行調查程序，
    且與本案待證事實具有自然之關連性，又無傳聞法則之適用
    ，自均得作為本案之論斷依據。
  (五)依刑事訴訟法第159條之5規定，被告以外之人於審判外之陳
    述，雖不符刑事訴訟法第159條之1至同條之4之規定，而經
    當事人於審判程序同意作為證據，法院審酌該言詞陳述或書
    面陳述作成時之情況，認為適當者，亦得為證據。當事人、
    代理人或辯護人於法院調查證據時，知有第159條第1項不得
    為證據之情形，而未於言詞辯論終結前聲明異議者，視為有
    前項之同意。觀之上開規定之立法意旨，乃在於傳聞證據未
    經當事人之反對詰問予以核實，原則上先予排除。惟若當事
    人已放棄反對詰問權，於審判程序中表明同意該等傳聞證據
    可作為證據；或於言詞辯論終結前未聲明異議，基於尊重當
    事人對傳聞證據之處分權，及證據資料愈豐富，愈有助於真
    實發見之理念，且強化言詞辯論主義，使訴訟程序得以順暢
    進行，上開傳聞證據亦均具有證據能力。查，本案除上開(一)
    、(三)外之下列引為證據之證人證述及書證，並未經檢察官、
    被告及其辯護人聲明異議（見本院卷第50、51頁），且各該
    證人所為之陳述（含書面證據），依卷證資料所示，其等作
    成之狀態，並無違背其等個人意思而為陳述，或其他違法取
    供之情形，亦認屬適當，依上開規定，自均有證據能力。
二、訊據被告乙○○○固坦承於上開時地駕車行經上開路段乙情
    不諱，惟矢口否認有何過失傷害犯行，辯稱：伊係好心下車
    救助丙○○○，而非與機車發生擦撞，若其自後撞及丙○○
    ○之機車，則機車應有凹痕，但該機車未有任何凹痕，且自
    小客車亦無凹痕，劉澤棟警員係見自小客車有舊擦痕，始仔
    細比對是否有與機車把手相符之擦痕，但該機車沒有擦痕云
    云。經查：
  (一)丙○○○於96年10月26日15時40分許，騎乘車號SU8-536號
    輕型機車沿臺中縣霧峰鄉○○路由北往南方向行駛，行經臺
    中縣霧峰鄉○○路573之21號前方路段，因該處進行霧峰鄉
    ○○○道路景觀與人行道改善工程封閉機車優先道，遂駛入
    外側車道，行駛至中正路273之21號前方被撞後人車倒地，
    受有頭部外傷併蜘蛛膜下腔出血、腦浮腫、胸部挫傷併左側
    第5、6肋骨骨折、顏面骨骨折、牙齒挫傷及多處擦傷等傷害
    之事實，業據丙○○○於警詢指訴甚詳，並有道路交通事故
    現場圖、調查報告表(一)、(二)、現場肇事車輛照片26張、澄清
    綜合醫院96年12月6日診斷證明書等件在卷（見警卷第8至11
    、16至18、23至35、38頁）可稽，堪認屬實。
  (二)被告雖否認其所駕駛之車輛有與丙○○○機車擦撞導致丙○
    ○○人車倒地一情，然此部分已經丙○○○於警詢指述歷歷
    ，被告於臺中縣警察局霧峰分局霧峰交通分隊處理道路交通
    事故談話紀錄表亦供述：「我當時沿中正路中二高匝道口停
    等紅燈，車子起步，至肇事地時，行駛外側車道，聽到後”
    擦”一聲，停下來查看，才知道SUB-536號倒在地上」（見
    警卷第19頁），於偵訊時自承：「我的後車門有與告訴人機
    車手把的擦痕」等語（見偵卷第6頁）。核與證人劉澤棟於
    原審審理時證稱：「我看到自小客車右後車門上的擦痕不像
    是去刮到烤漆而留有凹痕，而像是留在表面上留有橡膠摩擦
    的痕跡…。因為乙○○○表示他的車子右側有許多舊的擦痕
    ，所以我們檢視車子右後車身，發現只有該處擦痕比較符合
    本案的擦撞痕跡。（你看到右後車門塑膠擦痕，該擦痕是新
    的擦痕或舊的擦痕？）看起來是新的擦痕，且並非金屬擦痕
    等語相符（見原審卷第118至120頁），並有現場肇事車輛及
    路況照片25幀在卷（見偵卷第8至16頁）可稽。經原審依職
    權勘驗2車擦痕高度及擦撞時之相對位置，結果為：「一由
    劉澤棟警員當場指出其於車禍發生當日所目睹被告之2G-180
    6 號自小客車右後車門之擦痕位置，並請法警拍照，如照片
    1、2所示。劉澤棟警員所指出之位置，距離地面垂直起算為
    29.5公分。二將丙○○○所騎乘之SU8-536號機車直立，測
    量機車左側把手高度為35公分並拍照，如照片3、4所示。三
    請丙○○○之子雙腳離地坐上SU8-536號機車，並測量機車
    上有人時，該機車左側把手之高度為34公分並拍照，如照片
    5、6所示。四將SU8-536號機車左傾以左側把手與劉澤棟警
    員所指出之自小客車擦痕位置相接觸，拍攝該機車與自小客
    車之前後相對位置，如照片7、8所示。」有勘驗筆錄及勘驗
    照片8幀在卷（見原審卷第121、122、126至129頁）可佐。
    稽之丙○○○於97年3月14日警詢時證稱：「對方來撞我」
    「有看到對方從後方而來，靠近就沒有看」之語（見警卷第
    5頁），雖未能詳述車禍發生細節，用語難認精確，但其真
    意應係指2車確有發生碰撞之情事。足見丙○○○騎乘之車
    號SU8-536號輕型機車左側橡膠表皮把手與被告所有車號2G-
    1806號自小客車右後車門發生擦撞，致該自小客車右後車門
    因而留有橡膠摩擦之痕跡，應堪認定。至被告所駕駛之自小
    客車右後車門並未凹陷，僅留有輕微橡膠擦痕，應係其與丙
    ○○○所騎乘之機車並未發生嚴重碰撞，僅有短暫、輕微碰
    撞後即脫離接觸使然，故被告辯以其車及丙○○○機車均未
    有凹痕，據此認定2 車並未碰撞云云，顯無可採。
  (三)再者，被告先於(1)96年10月26日警詢時自承：「肇事前約達
    每小時40至50公里，肇事時約達每小時40至50公里」等語（
    見警卷第19頁）；復於(2)97年3月14日警詢時自承：「我車
    速40多公里」（見警卷第5頁），足認被告係以40至50公里
    速度駕車行駛於肇事路段。另經原審囑託逢甲大學車輛行車
    事故鑑定研究中心鑑定，該中心「依據事故現場圖中標示機
    車刮地痕長度7.1m，若假設機車刮地摩擦係數f為0.45～0.5
    5，則可推估機車倒地前之車速為28.48kph至31.49kph」等
    情，有逢甲大學車輛行車事故鑑定研究中心99年1月12日行
    車事故鑑定報告書在卷（見原審卷第68頁）可查。該中心係
    依道路交通事故現場圖內之刮地痕長度佐以刮地摩擦係數計
    算機車倒地前之車速，具有客觀科學基礎，並非全憑主觀臆
    測，應可採信。再參酌丙○○○於97年3月14日警詢時證稱
    ：「對方開很快，來撞到我車。..看到對方從後方而來，靠
    近就沒有看到」等語（見警卷第5頁）。足見，被告於肇事
    當時之行車速度高於丙○○○之機車車速，才有丙○○○所
    述「有看對方從後方而來」之情節，且被告車速既高於丙○
    ○○，自無2車併行行駛至肇事路段之可能，益證逢甲大學
    車輛行車事故鑑定研究中心以科學公式推算丙○○○於倒地
    前之車速為28.48至31.49公里一節，應與事實相符。綜上，
    相互參酌被告、丙○○○於警詢所述及逢甲大學車輛行車事
    故鑑定研究中心之鑑定結果，足認丙○○○以車速28.48至
    31.49公里速度騎車行經上開肇事路段，被告則以40至50公
    里之速度駕車行駛至上開肇事路段時，自後欲超越丙○○○
    騎乘之輕型機車之際，不慎以其自小客車右後車門處與該輕
    型機車左側把手發生擦撞，並在該自小客車右後車門處留有
    輕微之橡膠擦痕一節，應可認定。
  (四)至丙○○○騎乘之車號SU8-536號輕型機車左側把手自地面
    垂直起算之高度約為34至35公分，而自小客車右後車門留有
    橡膠擦痕處自地面垂直起算之高度約29.5公分，以正常行駛
    狀態下之機車，其把手高度與汽車之刮擦痕高度並不吻合，
    然而若把機車向左側稍微傾斜後，該機車左側橡膠外皮把手
    即可與劉澤棟警員指出之擦撞位置相接觸，兩者之高度即可
    吻合，已經原審勘驗明確，復有逢甲大學車輛行車事故鑑定
    研究中心前開報告書在卷（見原審卷第70頁）可參。而丙○
    ○○於案發時係處於行車狀態，並非靜止不動，依其警詢所
    述當時車速不快（見警卷第5頁），逢甲大學車輛行車事故
    鑑定研究中心前開鑑定報告認其時速僅28.48公里至31.49公
    里，確非快速；其行車方向前方復有挖土機之車體臨靠機車
    優先道與外側車道間白實線處（惟仍在機車優先道內），雖
    挖土機車體並未超越機車優先道範圍（其車斗則朝向路邊挖
    掘溝渠處），然依當時丙○○○行車方向及路線，其右側已
    遭封閉之機車優先道係以圓錐筒放置於白色實線上予以隔離
    ，在其發生肇事之路段前，其右側機車優先道係無一物（僅
    挖土機前方即與丙○○○反方向處有一靜止之大卡車），待
    其行經肇事路段時，見有一車體龐大之挖土機在其右側，高
    度明顯高於其人坐在機車上之高度，基於得以確保安全通過
    該路段，因而採取稍微往左做有弧度之偏彎後，再回正往前
    直行之可能性並無法排除，且亦符合一般人於彼時如欲順利
    安全通過該處時所通常可能採取之行車方式，是被告辯護人
    質疑丙○○○於擦撞前為何會往左側傾斜（見本院卷第51頁
    ），泛言有無其他肇事因素一情，並無從為有利於被告之認
    定。
  (五)至於被告97年6月26日偵訊時雖辯稱：「我從後照鏡看到丙
    ○○○跌倒，是起步後約30公尺，我有看到丙○○○倒下，
    我就停車，叫救護車」云云（見偵卷第6頁），於本院亦辯
    稱：「我是從後照鏡看到丙○○○倒下，我才停下來」（見
    本院卷第26頁），與其於前揭談話紀錄所述「至肇事地時，
    行駛外側車道，聽到”擦”一聲，停下來查看」（見警卷第
    19頁）不符。況誠如被告於本院所供述：伊沒有看到丙○○
    ○騎車時途經肇事之施工路段，因機車道已封閉，遂往左閃
    入外側車道這些過程，因為開車的人要注意前方（見本院卷
    第25頁背）等語，足見被告駕車行經肇事路段時，係專注於
    前方人車動態，在未聽聞任何聲響、或有欲為轉彎或超車之
    行車動態之情況下，其何以突然自後照鏡處察看，進而發現
    告訴人人車倒地，實難想像。故自仍以被告於談話紀錄表上
    所述其係因為聽到”擦”一聲始停車察看，並非如其嗣後所
    辯自後照鏡得知而下車察看，適足佐證2車確實擦撞之事實
    ，要無疑義。
  (六)此外，功和營造有限公司在臺中縣霧峰鄉○○路573之21號
    前方路段封閉機車優先道，進行霧峰鄉○○○道路景觀與人
    行道改善工程，並在機車優先道與外側車道之白實線上擺放
    施工用圓錐筒，業據砂石車司機林松祺於警詢證稱：「（現
    場）有擺放警告標誌及開啟警示燈。..施工警告標誌擺放在
    機車優先道。…（你是否有看見現場施工或機具，有擺放在
    接近第二車道？）沒有。」等語（見警卷第13頁）詳實，經
    核與證人劉澤棟於原審審理時證稱：「（你到現場以後，有
    無看到施工的圓錐桶？）有，圓錐桶剛好放在快車道與機車
    道的實體白線上。（圓錐桶有無超出該實體白線？）我們到
    場的時候剛好在白線上等語（見原審卷第118頁）相符，並
    有道路交通事故現場圖及現場照片在卷（見警卷第16、26頁
    上方照片）。依此，丙○○○騎乘車號SU8-536號輕型機車
    行駛在前揭路段時，因該路段施工而封閉機車優先道，為繼
    續往前行駛，遂駛入外側車道一節，堪可認定。又依據卷附
    車禍現場照片所示（見警卷第23頁下方、25頁），丙○○○
    騎乘之輕型機車已被立起停在刮地痕終點位置，而該位置之
    右前方為挖土機停放位置，且挖土機挖斗放置地面處恰為挖
    掘之溝渠處，並未刻意將挖土機往後開至挖斗尚未挖掘之處
    。可見，丙○○○於車禍倒地後，該挖土機應自始停放在該
    處而未往後移動。是丙○○○騎乘上開輕型機車尚未抵達挖
    土機旁邊時，即遭被告駕駛之自小客車右後車門撞及倒地。
    是被告於96年10月26日警詢時辯稱：現場有施工，有一挖土
    機，可能停比較出來云云（見警卷第19頁），乃個人臆測之
    詞，亦與現場事證不符，自非可採。
  (七)本件車禍經檢察官囑託送臺灣省臺中縣區行車事故鑑定委員
    會鑑定結果認：「一乙○○○駕駛2G-1806號自用小客車行
    經施工地段未注意車前狀況，超越同方向前方輕機車未保持
    安全間隔，擦撞輕機車，為肇事原因。二丙○○○駕駛SU8-
    536號無肇事因素。無照駕車有違反規定」；嗣經原審再囑
    託逢甲大學車輛行車事故鑑定研究中心鑑定結果，亦為相同
    意見，有臺灣省臺中縣區行車事故鑑定委員會鑑定意見書及
    逢甲大學車輛行車事故鑑定研究中心行車事故鑑定報告書在
    卷（見偵卷第40、41頁、原審卷第62至71頁）可稽，足見被
    告確實有於道路施工路段超車行駛之過失益明。又被告駕車
    行駛於道路施工地段，依道路交通安全規則第101條第1項第
    1款規定，本即不得超車，自無再論以其違反同規則第101條
    第5款後段所定之「保持半公尺以上之間隔超過，行至安全
    距離後，再顯示右方向燈駛入原行路線」注意義務。故上開
    鑑定意見及鑑定報告書均認被告有違反「未注意車前狀況，
    超越同方向前方輕機車，未保持安全間隔」之注意義務，此
    節為本院所不採，又起訴書認被告亦違反此部分注意義務，
    容有誤會，併予敘明。
  (八)按汽車行經道路施工地段，不得超車，道路交通安全規則第
    101條第1項第1款定有明文。查被告經正常程序考領駕照，
    其對上開交通安全規則應知之甚詳，亦為其應注意事項。其
    於上揭時、地，駕駛車號2G-1806號自小客車，以時速40至
    50公里之速度行駛於上開道路施工地段，適丙○○○騎乘車
    號SU8-536號輕型機車，以時速28.48至31.49公里之速度同
    向行駛於前方，竟貿然超越丙○○○騎乘之輕型機車，不慎
    以其自小客車右後車門撞及丙○○○機車左側橡膠把手，為
    肇致本件事故之原因，其行為顯有過失。而依肇事當時天候
    晴、日間自然光線、柏油路面、乾燥、無缺陷、視距良好，
    有前開道路交通事故調查報告表(一)、(二)在卷可考，足見肇事
    當時無不能注意之情狀，被告竟疏未注意。果被告駕車行經
    該肇事之施工路段，謹守不得超車之規定，則本件車禍當不
    致發生，丙○○○亦不致受有如上事實欄所載傷勢，益見被
    告之過失與丙○○○之受傷間確實具有相當因果關係。
  (九)綜上所述，被告前開否認犯罪所為之辯解均要無可採。本件
    事證業臻明確，被告有過失傷害之犯行，亦堪認定。
三、核被告所為，係犯刑法第284條第1項前段之過失傷害罪。又
    丙○○○於本案車禍後，受有頭部外傷併蜘蛛膜下腔出血、
    腦浮腫、胸部挫傷併左側第5、6肋骨骨折、顏面骨骨折、牙
    齒挫傷及多處擦傷等傷害，有澄清綜合醫院診斷證明書1份
    在卷可參，告訴代理人於本院雖提出臺灣彰化地方法院聲請
    監護宣告之民事裁定（見本院卷第48頁），欲證明丙○○○
    因本件車禍所受傷勢已達重傷害程度，然丙○○○係於96年
    10 月26日本案車禍後隨即入住澄清綜合醫院，同年12月6日
    出院後同日轉入中山醫學大學附設醫院治療至97年1月24日
    出院，有該2醫院所出具之診斷證明書在卷（見警卷第38、
    39 頁）可稽，雖中山醫學大學附設醫院於97年10月27日所
    提診斷證明書上載「目前頭暈，走路不穩（右側較無力），
    且漸有記憶力減退，智能退化等症狀」（見原審卷第133頁
    ），澄清綜合醫院於99年5月12日出具之診斷證明書上載「
    目前不能行走，語言表達思緒困難，全賴他人照護」（見原
    審卷第135頁），暨大里仁愛醫院於99年6月29日出具之診斷
    證明書上載「目前思考能力極度衰退，無法處理日常生活一
    切事務」（見本院卷第33頁），然丙○○○因本件車禍實際
    入住醫院時間迄97年1月24日止，在家靜養後，於97年3月13
    日並在其子簡得隆之陪同下主動前往警局製作筆錄，並表示
    對被告提出過失傷害之刑事告訴（見警卷第10頁），足見其
    傷勢應已達相當復原程度，至於其後醫院之上開證明書雖載
    明丙○○○之上開症狀，尚難證明係因本件車禍所造成，要
    難認有何因果關連，故檢察官於蒞庭時認被告本案所為已達
    重傷害程度，為本院所不採。
四、原審認被告罪證明確，依刑法第284條第1項前段、第41條第
    1項前段，刑法施行法第1條之1（漏繕第1項、第2項前段）
    等規定，並審酌被告明知駕車行駛於道路施工地段，不得超
    車，竟仍以40至50公里之速度，駕車行駛於上揭路段，超越
    同向車速僅有28.48至31.49公里之丙○○○，致使其自小客
    車右後車門撞及該輕型機車之左側把手，丙○○○因而人、
    車倒地，並受有頭部外傷併蜘蛛膜下腔出血、腦浮腫、胸部
    挫傷併左側第5、6肋骨骨折、顏面骨骨折、牙齒挫傷及多處
    擦傷等傷害，及迄未與丙○○○達成和解，本應斟酌其犯後
    態度及丙○○○所受傷勢酌予提高量刑，但刑法功能著重於
    教化，被告現年已77歲，前未曾有任何犯罪紀錄，應係守法
    之人，若非於上揭時、地駕車違反上開注意義務，當不致受
    此刑事追訴審判，應無必要以其未與丙○○○和解及犯後否
    認犯罪，即予再提高量刑，但因丙○○○所受傷勢確屬嚴重
    ，及在道路施工地段超車，行為至為危險，亦不宜量以拘役
    之刑」等一切情狀，量處其有期徒刑2月，如易科罰金，以
    新臺幣1千元折算1日，認事用法並無違誤，量刑亦屬妥適。
    檢察官上訴意旨以被告有違反道路交通安全規則第101條第1
    項第5款後段所定之注意義務，及認量刑過輕等詞，指摘原
    判決不當，為無理由，應予駁回。
據上論斷，應依刑事訴訟法第368條，判決如主文。
本案經檢察官甲○○到庭執行職務。
中    華    民    國    99    年    9     月    29    日
            刑事第九庭  審判長法  官  江  德  千
                              法  官  莊  深  淵
                              法  官  賴  妙  雲
以上正本證明與原本無異。
不得上訴。
                              書記官  陳  三  軫
中    華    民    國    99    年    9     月    29    日

司法院資訊處製作；財團法人民間司法改革基金會備份。
